臺灣高等法院臺南分院刑事裁定
110年度毒抗字第471號
抗  告  人
即  被  告  蘇品萱



上列抗告人因聲請觀察、勒戒案件，不服臺灣嘉義地方法院中華
民國110年5月31日裁定（110年度毒聲更一字第7號）提起抗告，
本院裁定如下：
    主  文
抗告駁回。
    理  由
一、原裁定意旨略以：㈠、抗告人即被告甲○○基於施用第二級毒
    品甲基安非他命之犯意，於民國109年12月1日13時50分許，
    經警採尿回溯72小時內之某時，在不詳地點，以不詳方式，
    施用甲基安非他命1次。嗣於109年12月1日11時30分許，在
    嘉義市○區○○街00號000室，經警徵得其同意搜索，並於同日
    13時50分許，經警徵得其同意採尿送驗，其尿液呈安非他命
    、甲基安非他命陽性反應等情，有勘察採證同意書、尿液代
    號與真實姓名對照表、台灣檢驗科技股份有限公司109年12
    月17日濫用藥物檢驗報告附卷可考，足認抗告人有施用甲基
    安非他命之犯行。㈡、抗告人雖矢口否認有施用甲基安非他
    命之犯行，惟其於警詢稱其覺得是因為服用安眠藥物，而導
    致毒品檢驗結果呈陽性反應，後於偵查中改稱係因施用二手
    煙而導致，所辯是否可採，已非無疑；又抗告人先後陳稱服
    用之藥物不一，亦有可疑，且抗告人所陳其所服用之藥物，
    均不含安非他命、甲基安非他命成分；又抗告人尿液中安非
    他命、甲基安非他命濃度高出衛生福利部之公告閾值500ng/
    ml，達16倍、191倍有餘，濃度甚高，核與一般直接施用毒
    品者尿液中所含之甲基安非他命濃度無異，顯係抗告人自行
    施用毒品甲基安非他命所致，並非與其他施用毒品之人同處
    一室，吸入少量甲基安非他命煙霧所造成，縱認抗告人確係
    因吸入二手煙，而致尿液呈安非他命、甲基安非他命陽性反
    應，依常理判斷，倘非抗告人長時間與吸毒者直接相向，且
    存心大力吸入吸毒者所呼出之煙氣，以二手煙中可能存在之
    低劑量煙毒而言，應不致在尿液中檢驗出上開高濃度之安非
    他命、甲基安非他命，況抗告人自承明知許偉仁及其友人均
    在旁施用甲基安非他命，並非不知情而吸入他人之二手煙，
    則被告理應要求其等不要施用，或是於其等施用時離開現場
    或打開門窗通風，以免吸入二手煙，是抗告人捨此不為，反
    而在旁吸入二手煙，所為核與常情不符，已難採信。㈢、毒
    品危害防制條例本身所規定之觀察、勒戒及強制戒治等保安
    處分，雖兼具剝奪自由權利之性質，卻有刑罰不可替代之教
    化治療作用，是對於施毒者有利或不利之認定，端在何種程
    序可以幫助施用毒品之人戒除施用毒品之行為，尚非由法院
    逕行認定緩起訴戒癮治療係對施用毒品者較為有利，是法院
    原則上應尊重檢察官職權之行使，僅就檢察官之判斷有違背
    法令、事實認定有誤或其他裁量重大明顯瑕疵等事項，予以
    有限之低密度審查。本件檢察官依據上揭各項證據，認定抗
    告人有施用第二級毒品之犯行，並於斟酌全案卷證、刑法第
    57條所列事項及公共利益之維護，而認抗告人不適合為附命
    完成戒癮治療之緩起訴處分，乃依職權裁量選擇向法院聲請
    將抗告人裁定送觀察、勒戒，其雖未於聲請書內具體敘明抗
    告人不適於為附戒癮治療緩起訴處分之理由，仍難認其裁量
    有何違法或重大明顯失當之處。綜上所述，抗告人確有施用
    第二級毒品甲基安非他命之犯行，且抗告人前未曾因施用毒
    品受觀察、勒戒或強制戒治處分，亦未經檢察官為附命戒癮
    治療之緩起訴處分，是抗告人本件係初犯施用第二級毒品罪
    ，從而，檢察官聲請裁定抗告人令入勒戒處所觀察、勒戒，
    合法有據，應予准許等語。
二、抗告意旨略以：抗告人並非存心施用毒品，抗告人即因排斥
    許偉仁長期施用毒品，與之常有爭執，方會於109年12月1日
    案發當日離開嘉義市西區長安街之住處，至嘉義市○區○○街0
    0號榮宮飯店住宿，並非原審裁定所陳抗告人刻意在施用毒
    品之現場；又於警詢時警方僅告知其尿液毒品之濃度很高，
    是否有服用藥物，抗告人方稱有長期服用安眠藥及止痛藥，
    其他之供詞要抗告人直接跟檢察官解釋，抗告人初遇此問題
    ，不知所措，且就服用之藥物均據實陳述，並無前後所述不
    一之情；檢察官訊問是有提及函詢醫院，然抗告人以為檢察
    官會要求其去醫院重新驗尿，所以未表明希望能為緩起訴處
    分；又尚有2位年邁之雙親須要抗告人撫養，抗告人願配合
    調查有利於抗告人之證據，請求以其他方式替代觀察、勒戒
    等語。
三、按犯毒品危害防制條例第10條之罪者，檢察官應聲請法院裁
    定，或少年法院（地方法院少年法庭）應先裁定，令被告或
    少年入勒戒處所觀察、勒戒，其期間不得逾2月，毒品危害
    防制條例第20條第1項定有明文。又按毒品危害防制條例第2
    4條第1項，採行「觀察、勒戒」與「緩起訴之戒癮治療」並
    行之雙軌模式，並無「緩起訴之戒癮治療」應優先於「觀察
    、勒戒」之強制規定。毒品危害防制條例規定之觀察、勒戒
    處分，係一種針對受處分人將來之危險所為預防、矯正措施
    之保安處分，目的係為斷絕施用毒品者之身癮及心癮，並屬
    強制規定。而該觀察勒戒之程序，僅於下列情形始可排除適
    用：㈠依據毒品危害防制條例第24條第1項規定，於檢察官先
    依刑事訴訟法第253條之1第1項、第253條之2第1項第4款至
    第6款或第8款規定，為附條件之緩起訴處分時，或於少年法
    院（地方法院少年法庭）認以依少年事件處理法程序處理為
    適當時，不適用之；㈡犯第10條之罪者，於犯罪未發覺前，
    自動向行政院衛生署指定之醫療機構請求治療，醫療機構依
    據毒品危害防制條例第21條第1項規定，免將請求治療者送
    法院或檢察機關；其餘就初犯或觀察勒戒、強制戒治執行完
    畢5年後（109年7月15日毒品危害防制條例修正施行後改為3
    年後）再犯毒品危害防制條例第10條之罪者，檢察官即應向
    法院聲請裁定令入勒戒處所觀察、勒戒，且凡經檢察官聲請
    ，法院亦僅得依法裁定令入勒戒處所執行觀察、勒戒，以查
    其是否仍有施用毒品傾向，並據以斷定幫助受處分人澈底戒
    毒之方法，尚無自由斟酌以其他方式替代之權，亦無因受處
    分人之個人或家庭因素而免予執行之餘地。再所謂戒癮治療
    計畫，係法務部基於防制毒品危害之刑事政策與毒品危害防
    制條例第24條鑑於對於若干施用毒品者若僅施以徒刑不足以
    斷絕毒癮之規範本旨，乃令檢察機關與行政院衛生褔利部合
    作，由檢察官審酌個案情形，援引毒品危害防制條例第24條
    ，改以緩起訴處分方式轉介毒品施用者前往醫療院所治療。
    而檢察官是否適用對被告為緩起訴處分，自得本於上開規定
    及立法目的，妥為斟酌、裁量，始予決定，而其裁量之結果
    ，如認適於對被告為緩起訴處分者，固須於緩起訴處分中說
    明其判斷之依據，惟其如認為應向法院聲請觀察、勒戒者，
    此時因係適用原則而非例外，自無需贅餘交代不適於為緩起
    訴處分之理由。又是否給予被告為附命完成戒癮治療之緩起
    訴處分，要屬檢察官之職權，而法院原則上應尊重檢察官職
    權之行使，僅就檢察官之判斷有違背法令、事實認定有誤或
    其他裁量重大明顯瑕疵等事項，予以有限之低密度審查，尚
    不得任意指為違法（最高法院103年度台上字第2464號判決
    意旨、臺灣高等法院暨所屬法院107年法律座談會刑事類提
    案第22號、106年法律座談會刑事類提案第37號研討結果參
    照）。
四、經查：
㈠、抗告人於109年12月1日11時30分許，在嘉義市○區○○街00號00
    0室，經警徵得其同意搜索，並於同日13時50分許，經警徵
    得其同意採尿送驗，經以EIA酵素免疫分析法為初步檢驗，
    及以GC/MS氣相層析/質譜儀法為確認檢驗後，結果確呈安非
    他命、甲基安非他命陽性反應，且安非他命濃度8,380ng/mL
    、甲基安非他命濃度95,620ng/mL等情，為抗告人所不爭執
    ，並有勘察採證同意書、尿液代號與真實姓名對照表、台灣
    檢驗科技股份有限公司109年12月17日濫用藥物檢驗報告（
    見警卷第10-12頁)附卷可考，而毒品一般施用後於尿液中可
    檢出之最大時限，甲基安非他命為1至5天，即24小時至120
    小時（行政院衛生署管制藥品管理局〈現改制為行政院衛生
    福利部食品藥物管理署〉92年7月23日管檢字第0920005609號
    函示可參），抗告人既於109年12月1日13時50分許，經採尿
    液送驗結果確呈安非他命、甲基安非他命陽性反應，應堪認
    抗告人至遲於109年12月1日13時50分許採尿時往前回溯120
    小時內之某時，確有在某不詳地點，施用第二級毒品甲基安
    非他命1次之犯行。
㈡、抗告人雖矢口否認有施用甲基安非他命之犯行，並於110年3
    月2日檢察官訊問時辯稱：「（問：是否有施用毒品?）我沒
    有，我長期服用助眠藥物及氣喘藥物。」、「（問：你認為
    你服用這些藥單上的藥品，所以驗出上揭的毒品反應?）因
    為我男朋友許偉仁，有在施用安非他命，他朋友也會來嘉義
    找他，也會用，我都在旁邊，我認為我吸到他們施用的安非
    他命。」云云(見偵卷第19-20頁)。然查：
１、抗告人先於110年1月15日警詢時供稱：「（問：警方於109年
    12月1日經你同意採集尿液檢體送驗，確認檢驗結果判定呈
    陽性反應，你有無意見?）我有意見，因為我沒有施用安非
    他命毒品，且我有長期服用『景安寧』及『服爾眠』等安眠藥劑
    之習慣，我覺得是因為服用安眠藥物，而導致我毒品檢驗結
    果呈陽性反應。」等語（見警卷第7頁)，並未提及其有施用
    二手煙，是其翻異前詞，於偵查時始為上揭辯解，所辯是否
    可採，已非無疑。
２、抗告人於110年5月27日提出於原審之理由狀，供稱：伊因長
    期服用安眠藥，常常會有頭痛的症狀，所以都會服用「抗痛
    寧感冒液」、「鎮咳袪痰液」、「普拿疼止痛加強錠」等語
    （見原審更一卷第39-40頁)。惟其於警詢時僅供稱平日有服
    用「安眠藥」，於偵查時供稱尚有服用「氣喘藥」，於原審
    又供稱另有服用「抗痛寧感冒液」、「鎮咳袪痰液」、「普
    拿疼止痛加強錠」，是其所述前後不一致，亦有可疑。
３、抗告人於警詢時提出其於「真○○診所」就診之醫療及藥品明
    細收據為證（見警卷第13頁)，依上開收據所載藥品名稱有F
    ALLEP、KINAX、MEZAPIN、MESYREL，其中FALLEP（服爾眠）
    主成分為FLUNITRAZEPAM（即氟硝西泮），為第三級管制藥
    品；KINAX（景安寧）主成分為ALPRAZOLAM（阿普唑他），
    為第四級管制藥品，其餘2種藥物並非管制藥品，上開4種藥
    物均不含安非他命或甲基安非他命成分，有衛生福利部食品
    藥物管理署西藥、醫療器材、化妝品許可證查詢網頁資料、
    「真○○診所」醫師王○麟回覆(見原審毒聲卷第13-19頁；偵
    卷第23頁)在卷可稽，足見抗告人並無因服用安眠藥，尿液
    中因此檢出安非他命、甲基安非他命陽性反應之可能性。
４、又「抗痛寧感冒液」、「鎮咳袪痰液」、「普拿疼止痛加強
    錠」，均非管制藥品，不含安非他命或甲基安非他命成分，
    有衛生福利部食品藥物管理署西藥、醫療器材、化妝品許可
    證查詢網頁資料(見原審更一卷第23-25、41-47頁)附卷可憑
    ，顯見抗告人並無因服用上揭3種藥品，尿液中因此檢出安
    非他命及甲基安非他命陽性反應之可能性。
５、按自行施用甲基安非他命或與施用甲基安非他命者同處一室
    而吸入二手煙所致，目前並無相關文獻可供參考。依常理判
    斷，若與吸食第2級毒品安非他命或甲基安非他命者同處一
    室，其吸入二手煙或蒸氣之影響程度，與空間大小、密閉性
    、吸入之濃度多寡及吸入時間長短等因素有關，又縱然吸入
    二手煙或蒸氣之尿液可檢出毒品反應，其可檢出之量與施用
    劑量、施用頻率、尿液採集時間點、個人體質與代謝狀況等
    因素有關，因個案而異，其濃度亦應遠低於同處一室之施用
    者，有行政院衛生署管制藥品管理局（現改制為行政院衛生
    福利部食品藥物管理署）97年11月11日管檢字第0970011146
    號函（見原審更一卷第35頁)在卷可參。查：
①、甲基安非他命之價格，因警方查緝甚嚴，其價格非低，衡諸
    常情，施用者多僅將少量甲基安非他命燃燒後以吸食器供己
    施用，其所用之量甚微，供己施用或恐不足，當不致將大量
    之甲基安非他命氣體擴散至他處，且縱有少量氣體擴散至他
    處，經空氣傳播稀釋後，該氣體中所含之甲基安非他命含量
    亦降低甚多。
②、抗告人之尿液經送台灣檢驗科技股份有限公司以EIA酵素免疫
    分析法為初步檢驗，及以GC/MS氣相層析/質譜儀法為確認檢
    驗後，結果確呈安非他命、甲基安非他命陽性反應，且安非
    他命濃度達8,380ng/mL、甲基安非他命濃度更高達95,620ng
    /mL等情，已如前述，參以氣相層析質譜儀之精確度接近百
    分之百，足以排除偽陽性反應之可能性（行政院衛生署管制
    藥品管理局〈現改制為行政院衛生福利部食品藥物管理署〉97
    年1月21日管檢字第0970000579號函示參照），是抗告人尿
    液中安非他命、甲基安非他命濃度高出衛生福利部之公告閾
    值500ng/ml，達16倍、191倍有餘，濃度甚高，核與一般直
    接施用毒品者尿液中所含之甲基安非他命濃度無異，顯係抗
    告人自行施用毒品甲基安非他命所致，並非與其他施用毒品
    之人同處一室，吸入少量甲基安非他命煙霧所造成。
③、縱認抗告人確係因吸入二手煙，而致尿液呈安非他命、甲基
    安非他命陽性反應，依常理判斷，倘非抗告人長時間與吸毒
    者同處一室、直接相向，且存心大力吸入吸毒者所呼出之煙
    氣，以二手煙中可能存在之低劑量煙毒而言，應不致在尿液
    中檢驗出上開高濃度之安非他命、甲基安非他命。況抗告人
    自承明知許偉仁及其友人均在旁施用甲基安非他命，並非不
    知情而吸入他人之二手煙，則抗告人理應要求其等不要施用
    ，或是於其等施用時離開現場或打開門窗通風，以免吸入二
    手煙，是抗告人捨此不為，反而在旁吸入二手煙，所為核與
    常情不符，已難採信。
６、綜上所述，抗告人上揭所辯，顯係卸責之詞，不足採信。本
    件事證明確，抗告人施用第二級毒品之犯行堪予認定。
㈢、又依毒品危害防制條例第24條之規定，立法者旨在設計多元
    處遇，以達對施用毒品者有效之治療，而究採機構或社區處
    遇方式，則賦予檢察官裁量權，與聲請觀察、勒戒應經法院
    裁定截然不同，該兩種處遇方式，乃並行而非何者優先，檢
    察官自得按照個案情形，依法裁量決定採行何者為宜，法院
    原則上應尊重檢察官職權之行使，僅就檢察官之判斷有違背
    法令、事實認定有誤或其他裁量重大明顯瑕疵等事項，予以
    有限之低密度審查，已如前述。為使檢察官上開關於處遇方
    式之裁量有其準則可憑，且具體化戒癮治療之實施辦法，行
    政院依同條例第24條第4項之授權，訂定「毒品戒癮治療實
    施辦法及完成治療認定標準」，其中第2條第2項明定：「被
    告有下列情事之一時，不適合為附命完成戒癮治療之緩起訴
    處分。但無礙其完成戒癮治療之期程者，不在此限：一、緩
    起訴處分前，因故意犯他罪，經檢察官提起公訴或判決有罪
    確定。二、緩起訴處分前，另案撤銷假釋，等待入監服刑。
    三、緩起訴處分前，另案羈押或執行有期徒刑。」考其理由
    ，除衡量各款情事對戒癮治療之期程可能實際有所妨礙之外
    ，根據刑事訴訟法緩起訴處分之要件而為體系觀察，該標準
    亦認應考量被告前案素行狀況，以決定被告是否適宜接受附
    命完成戒癮治療等附條件之緩起訴處分。
㈣、查抗告人前因行使偽造私文書等案件，經臺灣嘉義地方法院
    以100年度訴字第605號刑事判決，判處應執行有期徒刑8月
    ，如易科罰金，以新臺幣1千元折算1日，抗告人不服提起上
    訴後，經本院以101年度上訴字第179號刑事判決，判決上訴
    駁回，抗告人不服再提起上訴後，於101年8月15日經最高法
    院以101年度台上字第4191號刑事判決，判決上訴駁回確定
    ，嗣有期徒刑經部分易服社會勞動後，於102年10月24日易
    科金執行完畢等情，有臺灣高等法院被告前案紀錄表及上開
    刑事判決(見本院卷第19-23、35-64頁)在卷可稽，符合「毒
    品戒癮治療實施辦法及完成治療認定標準」第2條第2項第1
    款、第3款，不適合為附命完成戒癮治療之緩起訴處分之要
    件，且本件抗告人為警查獲迄今，未坦認施用第二級毒品甲
    基安非他命之犯行，並為前揭諸多辯詞，未見其戒除毒癮之
    決心，單純機構外醫療院所之戒癮治療恐難對其形成足夠拘
    束力，難期待抗告人自我約束完成戒癮治療之期程。準此，
    本件檢察官依據上揭各項證據，認定抗告人有施用第二級毒
    品之犯行，並於斟酌全案卷證、刑法第57條所列事項及公共
    利益之維護，而認被告不適合為附命完成戒癮治療之緩起訴
    處分，乃依職權裁量選擇向法院聲請將抗告人裁定送觀察、
    勒戒，其雖未於聲請書內具體敘明抗告人不適於為附戒癮治
    療緩起訴處分之理由，惟揆諸前揭說明，仍難認其裁量有何
    違法或重大明顯失當之處。況被告於110年3月2日偵查時供
    稱：「（問：如果函詢醫院，藥物裡面沒有添加安非他命成
    份，要聲請觀察勒戒，有無意見?）無意見。」、「（問：
    有無其他意見或陳述?）沒有。」等語（見偵卷第20頁)，足
    見檢察官於聲請觀察、勒戒前，已告知被告本件要聲請觀察
    、勒戒，被告表示無意見，且未陳明希望為緩起訴處分之戒
    癮治療。又就聲請觀察、勒戒案件而言，除被告經拘捕時應
    告知刑事訴訟法第95條及提審法第2條第1項所列事項外，現
    行法並無課予法官在審查聲請觀察、勒戒之程序中，應通知
    被告到場陳述意見，並給與被告有選擇緩起訴附戒癮治療之
    機會等義務規定，亦無課予檢察官該等義務之規定，況本件
    檢察官於聲請原審法院裁定觀察、勒戒前，業已訊問過抗告
    人，並非令其無表示意見之機會。是以本件檢察官於聲請觀
    察、勒戒前，及原審法院於裁定觀察、勒戒前，雖未通知抗
    告人到場陳述意見，並給與抗告人有選擇緩起訴附戒癮治療
    之機會，然並無違法或不當之處。　
㈤、此外，抗告人前未曾因施用毒品案件經送觀察、勒戒或強制
    戒治，有前揭臺灣高等法院被告前案紀錄表附卷可按，則檢
    察官依據前開規定向原審法院聲請裁定送觀察、勒戒，原審
    法院並據以裁定抗告人應送勒戒處所觀察、勒戒，洵屬有據
    。又毒品危害防制條例第20條第1項、第3項關於觀察、勒戒
    之規定，係屬強制規定，除有毒品危害防制條例第21條、第
    24條之情形，可排除適用觀察、勒戒之程序外，只要違反毒
    品危害防制條例第10條之規定者，檢察官即應向法院聲請裁
    定其入勒戒處所觀察、勒戒，法院並應據以裁定，尚無自由
    斟酌以其他方式替代或得以其他原因免予執行之權。
五、綜上所述，檢察官偵查後，審酌個案情形，本於職權並未依
    毒品危害防制條例第24條第1項為附完成戒癮治療之緩起訴
    處分，而係向原審聲請裁定將抗告人送觀察、勒戒，難認有
    何違誤。準此，原審依檢察官之聲請，裁定應將抗告人送勒
    戒處所施以觀察、勒戒，經核於法尚無不合。抗告人以上開
    情詞，據以提起抗告，並無理由，應予駁回。
六、據上論斷，應依刑事訴訟法第412條，裁定如主文。　　　
中　　華　　民　　國　　110 　年　　6 　　月　　18　　日
                  刑事第四庭    審判長法　官  郭玫利 
                                      法　官  曾子珍
                                      法　官  陳金虎
以上正本證明與原本無異。
不得再抗告。
　　　　　　　　　　　　　　　　　　　書記官  蘇文儀
中　　華　　民　　國　　110 　年　　6 　　月　　18　　日